【裁判字號】    88,易緝,142
【裁判日期】    901025
【裁判案由】    詐欺
【裁判全文】
臺灣士林地方法院刑事判決                        八十八年度易緝字第一四二號
    公  訴  人  臺灣士林地方法院檢察署檢察官
    被      告  甲○○
右列被告因詐欺案件，經檢察官提起公訴（八十六年度偵字第九三二一號），本院判
決如左：
    主  文
甲○○無罪。
    理  由
一、本件公訴意旨如附件起訴書所載。
二、公訴人認被告涉有詐欺取財罪嫌，係以告訴人丁○○之指訴、被告簽發之本票三
    張、與其立具之切結書、及被告於八十五年九月間向告訴人借款，而於同年十二
    月十五日其支票即無法兌現，顯見被告向告訴人借款時，已負債不少，其明知無
    償債能力，猶隱瞞不告知告訴人，使告訴人陷於錯誤，誤信其有清償能力而借款
    給被告，且被告於清償期屆至即逃逸無蹤，顯見其借款時存心賴債云云為論據。
三、訊據被告甲○○固坦承向告訴人陸續借款，合計總額為新台幣（下同）十二萬六
    千元，惟否認有何詐欺犯行，辯稱：渠以三張客票向告訴人調借現款，不料屆期
    均退票，被告遂以現金清償五萬元，並簽發三張本票交付告訴人收執，惟因告訴
    人之同居人乙○○與告訴人不合，乙○○要求被告夫妻勿將借款還給告訴人，被
    告因而拖延未還等語。
四、按犯罪事實應依證據認定之，無證據不得推定其犯罪事實，又不能證明被告犯罪
    者，應諭知無罪之判決，刑事訴訟法第一百五十四條、第三百零一條第一項分別
    定有明文。次按刑法第三百三十九條第一項之詐欺罪，必須行為人自始基於不法
    所有之意圖，以客觀上足以使人陷於錯誤之手段，欺矇被害人使之交付財物，始
    足當之。若非基於不法所有之意圖，或所使用之手段在客觀上不足以使人陷於錯
    誤，即不得以詐欺罪相繩。經查：
    (一)被告自八十五年七至九月間起，以不足支付工人工資為由，提出如附表所示之
      三張支票向告訴人調借現金，共三次，第一張跳票後，被告說一定會還錢，所
      以告訴人就繼續借他第二次款。結果第一張支票經告訴人提示三次，都未獲支
      付。積欠十二萬多元，告訴人一直催討，被告才於八十六年一月初還五萬元，
      並寫有切結書，及交付被告所簽發金額合計為七萬六千元之本票二張予告訴人
      為擔保，之後就找不到被告。餘款均未還。被告說是經營鐵工廠，但並不知情
      他們是否真的有經營工廠。也不知道他們的工廠在哪裡等情，此經告訴人陳明
      （見本院八十七年二月二十四日、八十九年六月十五日訊問筆錄），借款及還
      款情形核與切結書所載內容相符。如附表所示之三張支票，其中一張並經被告
      ，其餘二張則經被告之夫己○○背書，有告訴人提出之該三張支票可稽。倘被
      告有賴債之意，當無就十二萬五千元之債務，清償其中五萬元之理，且於上開
      支票、本票及切結書均由其自己或其夫簽名背書或簽發，足見被告於借款後猶
      有清償之本意，據此，難以認為被告於借款時，即存心不還，公訴人謂被告借
      款時即存心賴債云云，尚乏依據。
    (二)被告於八十六年一月二日清償被告前開五萬元，已如前述，可見其於八十六年
      一月二日至少尚有清償五萬元之能力，且本件三次借款總額合計為十二萬五千
      元，並非極大之金額，則公訴人指稱被告向告訴人借款時，應已負債不少，被
      告明知無力償債云云，即屬推測之詞，並不足採。又公訴人認為被告於八十五
      年九月間向告訴人借款，而於同年十二月十五日如附表所示之支票無法兌現等
      情，經查該等支票並非由被告所簽發，則公訴人以該等支票退票，推論被告於
      借款時明知自己無清償能力云云，自亦屬誤解。
    (三)被告以不足支付工人工資為由向告訴人調借現金，並未刻意誇大自己之財力狀
      況，尚無何積極之證據足以證明其以該理由借款，係一詐欺行為，且被告需向
      告訴人借款，其當時無足夠之現金甚明，告訴人亦無陷於錯誤而交付財物之情
      形。雖被告所交付如附表所示之三張支票，均因存款不足遭退票，事後並均拒
      絕往來，然如附表編號一、二、三之支票分別於八十五年十一月一日、八十六
      年六月十一日、八十五年十一月二十二日拒絕往來，分別有台北國際商業銀行
      吉林分行八十九年六月二十八日（八九）北商銀德字第一○九號函、彰化商業
      銀行吉林分行八十九年十一月二十八日彰吉字第二三二○號函、華南商業銀行
      民生分行八十九年十二月六日華民生（存）字第五○○號函附卷可稽，而本件
      被告持如附表之支票借款之時間在八十五年七至九月間，顯然係在前開支票拒
絕往來之前，雖被告無法證明其取得該等支票之來源，然公訴人亦無法證明被
      告取得該等支票，交付被告，係明知該等支票屆期會退票，是被告以該等支票
      向告訴人調現，自不能遽認其具有不法所有之意圖，及詐欺告訴人之故意。
    (三)被告與告訴人間有借款未完全清償之事，然該等借款未清之事由，係屬民事債
      務不履行之問題，參以民事關係當事人間，債務人若有未依約定之債務本旨履
      行者，於社會一般交易經驗上原因非一，舉凡因不可歸責於己之事由致不能給
      付，或因合法主張抗辯事由而拒絕給付，或因財產、信用狀況緊縮而無力給付
      ，甚至於債之關係成立後，始另起惡意遲延給付，皆有可能，非必出於自始無
      意給付之財產犯罪一端。而刑事被告依法不負自證無罪之義務，若別無足以證
      明被告自始意圖不法所有之積極證據，縱使其就所負債務惡意違約不為履行，
      仍僅為民事上之糾紛，殊難僅以兩造間有借款債務，單純債務不履行之狀態，
      即推定被告自始具有不法所有之詐欺意圖。
    綜上所述，本件被告向告訴人借款，縱有部分借款屆期未予兌付，要屬民事債務
    不履行問題，尚難逕以詐欺罪責相繩。此外，亦查無其他積極證據足資認定被告
    有為詐欺之犯行，不能證明被告犯罪，應為無罪判決之諭知。
據上論斷，應依刑事訴訟法第三百零一條第一項，判決如主文。
本案經檢察官陳俊宏到庭執行職務
中      華      民      國      九十      年      十    月    二十五    日
                                    臺灣士林地方法院刑事第四庭
                                        法  官
右正本證明與原本無異。
如不服本判決，應於判決送達後十日內，向本院提出上訴狀。
                                          書記官
中      華      民      國      九十      年      十    月    二十五    日
附表：
  ┌──┬────┬──────┬───────┬──────┬─────┐
  │編號│發票日  │發票人      │付款人        │面額        │票號      │
  ├──┼────┼──────┼───────┼──────┼─────┤
  │一  │85.11.05│丙○○      │台北區中小企業│新台幣七萬元│PY0000000 │
  │    │        │            │銀行德惠分行  │            │          │
  ├──┼────┼──────┼───────┼──────┼─────┤
  │二  │85.12.15│創迪有限公司│彰化商業銀行蘆│新台幣七萬元│EU0000000 │
  │    │        │            │洲分行        │            │          │
  ├──┼────┼──────┼───────┼──────┼─────┤
  │三  │85.11.20│戊○○      │華南商業銀行民│新台幣五萬六│WB0000000 │
  │    │        │            │生分行        │千元        │          │
  └──┴────┴──────┴───────┴──────┴─────┘


司法院資訊處製作；財團法人民間司法改革基金會備份。
